【裁判字號】    99,上訴,148
【裁判日期】    990317
【裁判案由】    家暴毀損等
【裁判全文】
臺灣高等法院刑事判決                 99年度上訴字第148號
上  訴  人  臺灣宜蘭地方法院檢察署檢察官
被      告  甲○○
選任辯護人  李秋銘律師
            黃金亮律師
上列上訴人因被告家暴毀損等案件，不服臺灣宜蘭地方法院98年
度訴字第443號，中華民國98年12月3日第一審判決（起訴案號：
臺灣宜蘭地方法院檢察署98年度偵字第2041號），提起上訴，本
院判決如下：
    主  文
上訴駁回。
    理  由
壹、程序方面
    被告甲○○及其辯護人認告訴人乙○○之警詢供述係審判外
    陳述無證據能力。除此外，被告及辯護人對卷內檢察官所提
    出用以證明被告有起訴書所載犯罪事實的各項證據認均有證
    據能力。以下就卷內證據是否有證據能力說明如下：
一、就被告甲○○而言，乙○○之警詢供述，係被告以外之人於
    審判外之言詞或書面陳述，並無任何較為可信之特別情況，
    依刑事訴訟法第159條第1項規定，不具證據能力，不得作為
    認定本案被告甲○○犯罪之證據。
二、按被告以外之人於審判外之陳述，雖不符刑事訴訟法第 159
    條之1至第159條之4 之規定，而經當事人於審判程序同意作
    為證據，法院審酌該言詞陳述或書面陳述作成時之情況，認
    為適當者，亦得為證據。當事人、代理人或辯護人於法院調
    查證據時，知有第159條第1項不得為證據之情形，而未於言
    詞辯論終結前聲明異議者，視為有前項之同意，刑事訴訟法
    第159條之5定有明文。又當事人同意或有同條第2 項依法視
    為同意某項傳聞證據作為證據使用者，實質上即表示有反對
    詰問權之當事人已放棄其反對詰問權，如法院認為適當，不
    論該傳聞證據是否具備刑事訴訟法第159條之1至第159條之4
    所定情形，均容許作為證據（最高法院97年度台上字第6715
    號判決意旨參照）。經查本件下列所引被告以外之人於審判
    外陳述（含言詞及書面陳述），被告及其辯護人既均同意有
    證據能力，本院審酌該等陳述作成時之情況，認為其證據之
    取得過程並無瑕疵，且與待證事實具有關連性，證明力非明
    顯過低，而具適當性，自有證據能力。
三、至於本院下列所引用卷內之文書證據之證據能力部分，並無
    證據證明係公務員違背法定程序所取得，且檢察官、被告及
    辯護人於本院均未主張排除下列文書證據之證據能力，且迄
    本院言詞辯論終結前均未表示異議，本院審酌前揭文書證據
    並非公務員違背法定程序所取得，亦無顯有不可信之情況，
    依刑事訴訟法第158條之4反面解釋及第159條之4之規定，認
    均有證據能力。
貳、實體方面
一、公訴意旨略以：被告甲○○與乙○○係叔姪，甲○○竟基於
    毀壞他人建築物及竊盜之犯意，於民國（下同）98年2 月27
    日下午2 時許，僱用怪手將乙○○所有位於宜蘭縣宜蘭市○
    ○路1 號對面之鐵皮屋拆除，並竊取拆除後之廢鐵，以新臺
    幣（下同）19,000元賣予不知情之欣升企業社。因認被告甲
    ○○涉犯刑法第353條第1項之毀壞他人建築物罪嫌及同法32
    0條第1項之竊盜罪嫌云云。
二、按犯罪事實應依證據認定之，無證據不得認定其犯罪事實。
    又不能證明被告犯罪者，應諭知無罪之判決，刑事訴訟法第
    154條第2項、第301條第1項分別定有明文。又事實之認定，
    應憑證據，如未能發現相當證據，或證據不足以證明，自不
    能以推測或擬制之方法，為裁判基礎（最高法院40年台上字
    第86號判例參照）；且認定犯罪事實所憑之證據，雖不以直
    接證據為限，間接證據亦包括在內，然而無論直接證據或間
    接證據，其為訴訟上之證明，須於通常一般之人均不致有所
    懷疑，而得確信其為真實之程度者，始得據為有罪之認定，
    倘其證明尚未達到此一程度，而有合理之懷疑存在，無從使
    事實審法院得有罪之確信時，即應由法院為被告無罪之判決
    （最高法院76年臺上字第4986號判例意旨參照）。又刑法第
    353條第1項之毀壞他人建築物罪，係以毀壞他人建築物、礦
    坑、船艦或致令不堪使用，為構成要件；刑法第320條第1項
    之竊盜罪，則以意圖為自己或第三人不法之所有，而竊取他
    人之動產，為構成要件，此觀各該法條之規定自明。
三、本件公訴人認被告涉犯前開毀壞他人建築物罪嫌及竊盜罪嫌
    ，無非以被告甲○○坦承有於上開時地僱用怪手拆除鐵皮屋
    及將拆除後之廢鐵以19,000元賣予欣升企業社之事實、告訴
    人乙○○之警、偵訊指訴及宜蘭縣政府地方稅務局98年6 月
    10日函送之房屋新、增、改建現值及使用情形申報書、承諾
    書、94年至98年全期房屋稅繳納證明書、估價單及現場相片
    等為其主要論據。
四、訊據被告甲○○坦承有於前揭時地拆除該鐵皮屋，及將拆除
    後之廢鐵，以19,000元賣予不知情之欣升企業社等情，惟堅
    決否認有毀壞系爭鐵皮屋及竊盜鐵皮屋拆除後廢鐵之犯行，
    其在本院及原審辯稱：該鐵皮屋是羅氏家族共有，係伊於90
    年間搭建，因該鐵皮屋係違章建築，經宜蘭縣政府通知伊，
    將於98年2月13日上午9時30分前往強制拆除，因怕不拆會被
    罰錢，乃僱用怪手自行拆除，伊有告知羅氏家族各房，拆除
    後之鐵材賣得19,000元，扣除工資6,000元、垃圾清除3,000
    元，剩餘10,000 元，其中3,500元作為羅氏家族公墓之除草
    費用及購買金紙400元、水果鮮花、餅乾等1,200，聚餐費用
    3960元、飲料費145元、蛋糕200元，計9,405元，餘595元目
    前由被告保管中，拆除後鐵材賣得之費用，作為支出羅氏家
    族之費用，並無竊盜的不法所有意圖等語。
五、經查：
  (一)系爭鐵皮屋係90年間由當時任羅氏家族管理人之被告委請林
    浴沂搭建，並自羅氏家族基金帳戶內支出費用二十餘萬元，
    該鐵皮屋確屬羅氏家族共有等情，業據證人即羅氏家族成員
    羅景霖（偵卷第83頁參照）、羅明宗（偵卷第15頁參照）、
    張素香（偵卷第155 頁參照）及證人林浴沂（偵卷第83頁筆
    錄參照）分別於偵查中結證明確，核與證人即被告堂弟羅文
    立於原審法院審理中結證稱：該鐵皮屋係羅氏親戚家族共同
    公款搭建，由甲○○及羅景霖處理，並非乙○○自己出錢搭
    建，平常羅氏家族有設立公款，係由甲○○及羅景霖在處理
    ，掃墓之費用，包括聚餐、除草等費用都交由甲○○及羅景
    霖全權處理等語（原審卷第60、61、66頁參照）、證人即羅
    氏家族成員羅木成之妻張素春於原審法院結證稱：當時甲○
    ○說要搭鐵皮屋租人家收租金，伊有同意，都是甲○○、羅
    景霖在發落，鐵皮屋係公款所建，所有權是大家所有，清明
    掃墓、除草、聚餐等費用都是甲○○在處理，用公款支付等
    語（原審卷第68-70 頁參照）、證人羅景霖於原審法院結證
    稱：該鐵皮屋是羅氏家族所有，是伊與甲○○處理的，大約
    89至90年間，找蓋鐵皮屋之老板林浴沂蓋的，錢是用公款支
    付，清明節掃墓時除草、聚餐等費用都是甲○○在處理，以
    公款支出等語（原審卷第70至77頁參照），均相符合。並有
    被告所提出其與羅景霖、羅振益共同管理羅氏家族之合作金
    庫活期存款存摺，內載「00-0-000000 現金支出$225,000」
    支出搭建鐵皮屋之交易明細可稽（原審卷第35、36頁參照）
    。足見上開鐵皮屋確係被告以羅氏家族管理人之身分委請林
    浴沂搭建。雖告訴人乙○○主張該鐵皮屋是其搭建云云，但
    其本院審理時已供稱就此沒有證據可以證明（本院卷第59頁
    反面參照），告訴人乙○○所供，自為無據。
  (二)查不動產物權依法律行為而取得者，非經登記不生效力，民
    法第758 條定有明文。違章建築無法經地政機關登記取得所
    有權，且非原始建築人，無從取得所有權（最高法院70年度
    台上字第1299號、81年度台上字第2997號民事裁判意旨參照
    ）。本件系爭之鐵皮屋，既為違章建築，無法經地政機關登
    記取得所有權。依上說明，該鐵皮屋既係被告以羅氏家族管
    理人之身分雇工搭建，其原始建築人為羅氏家族，所有權自
    屬羅氏家族所有。至於違章建築查報單上之違建人或鐵皮屋
    之出租人等，均僅能證明該違章建築鐵皮屋之使用現況，與
    本件鐵皮屋所有權之誰屬無關。因此即令系爭鐵皮屋之房屋
    稅籍至98年3 月拆除前，稅籍納稅義務人記載為乙○○（有
    宜蘭縣政府地方稅務局函2紙在卷可憑，偵卷第64-76頁及原
    審卷第42頁參照），但無法據此認定即該鐵皮屋係乙○○所
    有，其所有權仍屬原始建築人羅氏家族所有。且該屋之稅捐
    ，亦曾由被告負責繳納等情，已據被告提出96年房屋稅繳款
    書1紙及合作金庫銀行活期存款存摺為證（偵卷第87、88 頁
    參照）。足見被告辯稱鐵皮屋係羅氏家族公有，房屋稅款由
    公款支付等情，應屬非虛，否則焉有告訴人乙○○私人所有
    之建物，卻由羅氏家族公款支付房屋稅之理？公訴人認該鐵
    皮屋係【告訴人乙○○所有】及告訴人乙○○指稱該鐵皮屋
    係其【所有】云云，並不可採。
  (三)本件系爭鐵皮屋拆除經過係：宜蘭市公所90年7月6日市工
    字第11348 號提報違章建築查報單，其違建人乙○○；宜蘭
    縣政府於90年9月11日90建使字第656號做出違章建築拆除通
    知違建人。違建人乙○○於90年10月20日向宜蘭縣政府提
    出違建拆除通知錯誤更正申請，更正為羅景霖。宜蘭縣政府
    續以90年10月30日90府建使字第124087號函，請宜蘭市公所
    查處。宜蘭市公所以90年11月6日90市工字第19152號函復宜
    蘭縣政府，同意採乙○○申請書所請，改以羅景霖為所有物
    主在案。宜蘭市公所以90年11月5日90市工字第19388號違
    建查報單，計對違建人羅景霖重新提出違建查報。宜蘭縣政
    府續以90年12月19日90建使字第831 號違章建築拆除通知單
    ，並訂於91年9月4日執行拆除。91年8 月違建人羅景霖向
    宜蘭縣政府提出違建拆除通知錯誤更正申請，更正為甲○○
    ，宜蘭縣政府再以91年8 月21日府建使字第0910096389號函
    ，請宜蘭市公所再行重新詳查據報，宜蘭市公所於91年8 月
    26日函覆。宜蘭縣政府再續於91年10月29日91建使拆字第
    360 號違建拆除通知單，訂於91年11月21日執行拆除。甲
    ○○於91年10月25日提出違建拆除暫緩執行陳情書。宜蘭縣
    政府以91年10月29日府建使字第0910123560號函復違建人甲
    ○○，所請暫緩執行與規定不符，礙難同意。違建人甲○
    ○不服上開函復，於91年11月3 日提出陳情，宜蘭縣政府以
    91年11月8 日府建使字第0910127500號函復，並告知違建人
    與地主間私權行為，請逕依司法途徑處理。91年11月21日
    執行拆除當日違建人甲○○承諾切結自行拆除完畢。宜蘭
    市公所於97年8 月13日市工字第0970015040號再次查報函送
    宜蘭縣政府，惟違建人仍未拆除，宜蘭縣政府查證後續以97
    年9 月25日府授建使違字第0970000259號違建處分書在案，
    並以97年12月17日府授建使拆字0000000000號違章拆除通知
    單，訂於98年2 月13日執行拆除。乙○○依上開執行拆除
    函（97年12月17日府授建使拆字第0000000000號函）於98年
    2 月10日再提出陳情書，陳述甲○○為承租人，屋主本人乙
    ○○不知…賜予暫緩執行或自行拆除。98年2 月13日執行
    拆除當日，甲○○未到，乙○○出面承諾簽具於98年3 月13
    日前自行拆除完畢切結書。乙○○又於98年2 月27日再次
    提出陳情，所述案涉及私權糾紛，現業經向司法途徑程序審
    判中，懇請宜蘭縣政府體恤實情，賜准暫緩執行拆除。經宜
    蘭縣政府查證該違建物已自行拆除完畢，宜蘭縣政府並以98
    年3月6日府建使字第0980028425號函復陳情人乙○○，並轉
    知共有人等情，有宜蘭縣政府98年7月22日府建使字第09800
    97217號函及附件在卷足參（偵卷第104-134頁參照）。顯見
    被告辯稱：因該鐵皮屋係違章建築，經宜蘭縣政府通知伊將
    於98年2月13日上午9時30分前往強制拆除，伊乃於同年月27
    日僱用怪手自行拆除等情，應堪採信。被告本於宜蘭縣政府
    命令拆除之公文，以羅氏家族公有物管理人之身分，僱用怪
    手拆除系爭違章建築之鐵皮屋，縱如告訴人乙○○所稱被告
    拆除該鐵皮屋並未經其同意，仍難認被告有故意毀壞【他人
    】建築物之主觀故意。
  (四)被告雖將拆除後之鐵皮屋鐵材，以19,000元賣予不知情之欣
    升企業社。惟被告係本於宜蘭縣政府命令拆除之公文，以羅
    氏家族公有物管理人之身分，僱用怪手拆除系爭違章建築之
    鐵皮屋，已如前述。且依宜蘭縣政府之違章建築拆除通知單
    所載，請違建人於拆除日期前之前1 日，自行遷移室內一切
    物品完竣，否則爰依建築法第96條之1第2項規定【視同廢棄
    物處理】（偵卷第129 頁參照）。可見自行拆除尚可就拆除
    後之鐵皮屋鐵材變賣，若由縣府拆除，將視同廢棄物處理，
    一無所有。因此，被告將拆除後之鐵材清理出賣予欣升企業
    社，難認有竊取他人動產之主觀犯意。況被告就所賣得之款
    項19,000元，用以支付拆除工資6,000元、垃圾清除費3,000
    元，有欣升企業社之估價單附卷足憑（偵卷第18頁參照）。
    剩餘10,000 元，其中3,500元用以支出羅氏家族公墓之除草
    費用，購買祭祠用之金紙400 元、水果、鮮花、餅乾等1200
    元、家族聚餐費用3,960元、飲料費145元、蛋糕200 元，合
    計9,405元，亦有收據4紙附卷足憑（原審卷第37-39 頁參照
    ），僅餘595 元。苟被告確有如公訴意旨及告訴人乙○○所
    指，欲竊取拆除後之鐵皮屋鐵材販售得利之意，焉有將出售
    所得支付羅氏家族掃墓、祭祠及聚餐費用之理？足徵被告辯
    稱其無竊取該拆除後鐵材之犯意等語，應堪採信。
六、檢察官上訴意旨略以：被告於91年11月3 日書具「不服違建
    拆除裁決陳情書，內載羅氏家族要向鄰地業主陳錫南要求系
    爭違建之拆屋補償，不服拆除等情（偵卷第122 頁參照），
    故被告顯然知悉延緩拆除該屋，有談判補償費之期待利益。
    被告於98年11月19日庭訊中承認係受家族推派，處理家族之
    事務，然而卻突然自行拆除，所稱之理由牽強，實有背信之
    行為，檢察官於審理中曾訊問被告及詰問證人有關背信方面
    之情節，並於論告時主張本案有該二罪之想像競合關係，惟
    原判決就此並未交待。被告既受託為他人處理事務，自應得
    全體委託人之同意，始能拆除系爭違建，被告雖自稱有通知
    家族各房，有關縣政府要求拆屋之事，然是否全都有通知，
    以及受通知人有無同意，實屬可疑。依被告於98年11月19日
    審理中所述：「我有通知羅正長（告訴人之子），羅正長也
    有拿到影印的一份公文（通知拆除之公文），他說他要看。
    我有交給他，是他親自來拿的。」，足見告訴人一房係反對
    拆除，並曾當場對於被告表示反對，而後告訴人始會至縣政
    府要求延緩拆除，並出具前述切結書。不料遭被告逕自拆除
    。本案有關被告拆屋之動機，以及羅氏家族各房之利害關係
    人是否知悉並同意被告拆除系爭違建，尚屬不明，應傳喚證
    人即告訴人乙○○，及羅氏家族中持有該違建所占用土地（
    宜蘭市○○段126-17地號）之持分人羅明宗、羅慨強、羅正
    長、羅元鳴，以明真相云云。
七、惟本件檢察官之起訴書僅記載：「甲○○與乙○○係叔姪，
    甲○○竟基於毀壞他人建築物及竊盜之犯意，於98年2 月27
    日下午2 時許，僱用怪手將乙○○所有位於宜蘭縣宜蘭市○
    ○路1號對面之鐵皮屋拆除，並竊取拆除後之廢鐵，以19,00
    0 元賣予不知情之欣升企業社。」短短數行，並無隻字提及
    被告為他人處理事務，嗣違背其任務之行為，致生損害於本
    人之財產或其他利益之情形，且起訴書係認定宜蘭縣宜蘭市
    ○○路1 號對面之鐵皮屋為告訴人乙○○所有，未認定係被
    告受委託管理事務之一部分。況竊盜、毀壞他人建築物與背
    信之基本事實不同，自不可變更法條為背信。且若被告未請
    人拆除，亦將遭宜蘭縣政府拆除，不發生「致生損害於本人
    財產或其他利益」情事。即令檢察官於原審法院審理時曾訊
    問被告及詰問證人有關背信方面情節，並於論告時陳稱：「
    我【認為】這個案子也有毀損他人建築物跟背信的想像競合
    關係，核被告所為，係犯刑法第353 條之毀壞他人建築物及
    同法第320條第1項之竊盜罪嫌，罪證明確，請依法判決」（
    原審卷第90頁參照）云云。惟原審之檢察官既認為有毀損他
    人建築物跟背信的想像競合關係，但隨後又對被告論以刑法
    第353條之毀壞他人建築物及同法第320條第1 項之竊盜罪，
    前後不一，是所謂背信云云，也僅係檢察官論告時主觀【認
    為】，並未說明其具體之犯罪事實及證據，被告要如何防禦
    ？因此原判決就此並未交待，尚無不合。至於檢察官又主張
    應再傳訊證人乙○○，及羅氏家族中持有該違建所占用土地
    之持分人羅明宗、羅慨強、羅正長、羅元鳴，以明真相云云
    。其中乙○○之子羅正長於本院審理時到庭證稱：縣府的拆
    除通知是被告交給我的，我才知道要拆除（本院卷第58頁參
    照），可見被告確有將縣府要拆除鐵皮屋的通知交予乙○○
    之子羅正長。此外，乙○○、羅明宗已於偵訊時具結作證（
    偵卷第14頁參照），而羅元鳴與羅明宗之住所相同（詳檢察
    官上訴書，本院卷第11頁參照）。另羅慨強之母為張素香，
    張素香除於偵訊時具結作證（偵卷第155頁參照）外，並於
    原審法院亦以證人身份到庭作證（原審卷第67頁以下）。因
    此檢察官主張應再傳訊證人乙○○、羅明宗、羅慨強、羅元
    鳴等，均核無必要。
八、綜上所述，本院復查無其他積極確切之證據足資認定被告有
    何公訴人所指之毀壞他人建築物及竊盜犯行，被告犯罪應屬
    不能證明。本件公訴人所舉之證據，其為訴訟上之證明，尚
    未達於通常一般人均不致有所懷疑，而得確信其為真實之程
    度，無從使本院得有罪之確信，既不能證明被告犯罪，依前
    揭說明，自應為其無罪之諭知。
九、原審認被告之犯罪不能證明，而為無罪之諭知，其認事用法
    ，核無不合，檢察官上訴意旨，仍執陳詞，指摘原判決不當
    ，求予撤銷改判，為無理由，應予駁回。
據上論斷，應依刑事訴訟法第368條，判決如主文。
本案經檢察官周誠南到庭執行職務。
中    華    民    國    99    年    3     月    17    日
                  刑事第三庭審判長法  官  陳博志
                                  法  官  陳德民
                                  法  官  劉興浪
以上正本證明與原本無異。
檢察官如不服本判決，應於收受送達後十日內向本院提出上訴書
狀，其未敘述上訴之理由者並得於提起上訴後十日內向本院補提
理由書（均須按他造當事人之人數附繕本）「切勿逕送上級法院
」。
被告不得上訴。
                                  書記官  王詩涵
中    華    民    國    99    年    3     月    17    日

司法院資訊處製作；財團法人民間司法改革基金會備份。
